【裁判字號】    91,上訴,2593
【裁判日期】    920321
【裁判案由】    貪污治罪條例
【裁判全文】
臺灣高等法院刑事判決                          九十一年度上訴字第二五九三號
    上  訴  人
    即  被  告  乙○○
    選任辯護人  李秋銘律師
                黃金亮律師
右上訴人因違反貪污治罪條例案件，不服臺灣宜蘭地方法院九十年度訴字第四二五號
，中華民國九十一年七月九日第一審判決（起訴案號：臺灣宜蘭地方法院檢察署八十
九年度偵字第一○一九、一七七一號）提起上訴，本院判決如左：
    主  文
原判決關於乙○○部分撤銷。
乙○○連續依據法令從事公務之人員，對於違背職務之行為，收受賄賂，處有期徒刑
拾年陸月，褫奪公權陸年，所得財物新台幣玖萬元應予追繳沒收，如全部或一部無法
追繳時，以其財產抵償之。
    事  實
一、乙○○係臺灣宜蘭監獄戒護科管理員，係依據法令從事於公務之人員，而戒護科
    掌理之事項，依當時監獄組織條例第七條之規定（現修改為監獄組織通則第七條
    ）定之。己○○前因公共危險等案件，經臺灣臺北地方法院判處有期徒刑四年，
    本院及最高法院均判決上訴駁回而告確定，又因竊盜罪，經臺灣臺北地方法院判
    處有期徒刑六月，二案經本院定應執行刑為有期徒刑四年二月；復因違反懲治盜
    匪條例案件，經撤銷假釋，應執行殘刑有期徒刑四年三月二十二日，二者接續執
    行有期徒刑八年五月二十二日（刑期自民國八十四年十一月二十日至九十三年五
    月十二日，縮刑期滿日期為九十二年十二月十八日），而於八十六年九月二十三
    日進入臺灣宜蘭監獄「義二舍」執行，至八十九年三月二十七日因縮短刑期假釋
    出監，乙○○因而與己○○結識。緣己○○為便於取得菸、酒、檳榔等物，經乙○○應允幫忙，己○○乃於八十八年二月二十六日委由其兄曾俊賢匯寄新臺幣（
    下同）十三萬元匯票至群懋電子有限公司（下稱群懋公司，該公司與宜蘭監獄簽
    約，委託宜蘭監獄為電子零件加工）負責人許吉忠帳戶，再由該公司職員林東申
    夾帶進入交付己○○，己○○乃以上開款項委請乙○○購買前述物品並攜帶入監
    。而己○○因乙○○願意配合替其購買並夾帶物品，並希望維持上開關係及直接
    委由乙○○夾帶金錢，竟基於對於依據法令執行職務之公務人員關於違背職務之
    行為交付賄賂之概括犯意（業經原審判處行賄罪確定），於附表一各欄所示之時
    間，連續以匯款或郵寄匯票之方式，委託不知交付賄賂之兄長曾俊賢自其不知情
    之子曾志源名義設於聯邦商業銀行帳號000000000000號帳戶內，提
    領如附表一所列之款項匯至乙○○所指定不知情之友人黃淑美花蓮郵局第十九支
    一二○○五二之三帳號或乙○○宜蘭縣蘇澳鎮新城里七鄰新昌新村九號住處，每
    次扣除新臺幣（下同）二萬元給乙○○作為賄款，四次共計八萬元，其餘則夾帶
    入監並依己○○之指示購物再攜帶交付。復於八十八年九月二十二日，己○○再
    委請不知交付賄賂之曾俊賢依其指示匯款五萬元至群懋公司不知情之員工李錦福
    處，亦由乙○○聯絡李錦福至約定地點拿取匯款後，先自行扣除一萬元作為賄款
    （見附表一編號五），餘款亦夾帶入監依己○○之指示購物再攜帶交付。而乙○○明知依據監獄行刑法第四十七條第一項規定「受刑人禁用菸酒。但受刑人年滿
    十八歲者，得許於指定之時間、處所吸菸」，而宜蘭監獄規定每日准許攜帶香菸
    一包進入戒護區，又依「法務部所屬監獄、看守所、少年輔育院、少年觀護所查
    禁違禁品項目表」之規定，酒類、檳榔均為違禁品，受刑人禁用，乙○○自不得
    違反上開規定，利用職務之便，違反規定攜帶香煙及禁用之酒類、檳榔等物品。
    詎乙○○竟基於違背職務收受賄賂之概括犯意，收受上開受刑人己○○交付之賄
    賂，並違反上開規定及「監所管理人員服勤應行注意事項」第十三條「不得為收
    容人傳遞訊息、金錢或其他違禁品」之規定，夾帶金錢入監並代為購買前述物品
    交付。嗣己○○於八十九年三月二十七日假釋出監後，因乙○○另有向其借款（
    詳見後述），經催討返還不遂，而於八十九年四月三日犯罪未被發覺前，主動以
    電話向臺灣宜蘭監獄告發，並於八十九年四月五日至法務部調查局宜蘭縣調查站
    向有偵查犯罪權限之人自首，並表示願意接受裁判。乙○○亦因此為臺灣宜蘭監
    獄記一大過處分，而於八十九年四月六日自行離職。
二、案經法務部調查局宜蘭縣調查站移送臺灣宜蘭地方法院檢察署檢察官偵查起訴。
    理  由
一、訊據被告乙○○雖對於有收到附表一編號一至四款項之事實供承不諱，惟矢口否
    認有何違背職務收受賄賂犯行，辯稱：其雖曾收到己○○委由曾俊賢於八十八年
    十一月一日、同年十二月二十日、十二月二十八日所匯款各五萬元、八十九年三
    月十日匯款之四萬元，並經己○○要求其夾帶入監，但其告訴己○○因監所管理
    員入監要檢身，不能夠帶進去。後來其問己○○上開款項要如何處理，己○○表
    示先暫由其保管。因其前因對外負債曾向己○○開口借錢，但未獲己○○同意，
    適上開款項無法夾帶進入監獄給己○○，嗣己○○遂同意將上開款項借其使用。
    又監所管理員則須經全身檢查才能夠進入人犯戒護區，而與監獄簽約之廠商進入
    監獄，只要抽檢即可，故己○○如果要夾帶金錢入監，委託廠商當更容易，實無
    委其夾帶之必要。另就附表一編號五所示八十八年九月二十二日己○○委由李錦
    福交付之五萬元，其並未收到，亦不知李錦福係何人云云。惟查：
（一）被告自八十七年五月間擔任臺灣宜蘭監獄戒護科員，有公務人員履歷表在卷可
      稽（見第一○一九號偵查卷第六至十二頁），為依據法令從事公務之人員。而
      同案被告己○○前因公共危險等案件，為臺灣臺北地方法院判處有期徒刑四年
      ，經本院及最高法院均判決上訴駁回而告確定，又因竊盜罪，經臺灣臺北地方
      法院判處有期徒刑六月，二案經本院定應執行刑為有期徒刑四年二月；復因違
      反懲治盜匪條例案件，經撤銷假釋，應執行殘刑有期徒刑四年三月二十二日，
      二者接續執行有期徒刑八年五月二十二日（刑期自八十四年十一月二十日至九
      十三年五月十二日，縮刑期滿日期為九十二年十二月十八日），而於八十六年
      九月二十三日進入臺灣宜蘭監獄「義二舍」執行，至八十九年三月二十七日因
      縮短刑期假釋出監，亦有臺灣高等法院檢察署刑案紀錄簡覆表、本院被告全國
      前案紀錄表及受刑人身分簿（見第一○一九號偵查卷第十三頁）在卷足憑。
（二）有關被告如何與己○○建立關係並陸續提供香菸、檳榔、酒類等物：
    １被告如何多次提供香菸、檳榔、酒類等物品以供當時正於所轄臺灣宜蘭監獄「
      義二舍」服刑之受刑人己○○，二人因而建立關係等情，業據同案被告己○○
      於調查中詳稱：「某日：：：晚間，乙○○前來巡房，我為討好乙○○，遂主
      動提提供泡麵、餅乾供乙○○宵夜食用，乙○○並於收受後，我倆始初步認識
      」「另於某日，：：：我去問乙○○是否願意夾帶違禁品，我向乙○○詢問後
      ，乙○○即一口答應，我與乙○○約定數日後來第九工廠：：：向我拿錢。我
      並寫信請第九工廠之民間廠商人員帶出監獄寄給我二哥曾俊賢，信中要求我二
      哥自我定存（聯邦銀行儲蓄部，戶名為我兒子曾志源）中領取數萬元，並寄至
      民間廠商人員許吉忠處，由許員託其職員：：：帶進監獄給我，我即用信封裝
      置，並於第九工廠交給乙○○，經過該次合作，我與乙○○即漸漸熟識」（見
      第一七七一號偵查卷第十三頁正、反面）、「乙○○為我攜帶違禁品項目包括
      香煙、酒、檳榔、安眠藥，香煙二天二包，酒係八十八年、八十九年過年期間
      攜帶，八十八年過年是四瓶保特瓶裝之高粱酒、八十九年過年攜帶法國白酒二
      瓶，檳榔則約兩天三十顆，安眠藥則約一次二十四顆或一百顆」「我所支付乙○○之支付金錢來源，有部分係我寫信要求我二哥曾俊賢寄匯票至三星監獄作
      業廠商：：：部分金錢則要求我二哥寄匯票至管理員乙○○蘇澳鎮新城里新昌
      新村九號或乙○○自稱之女友黃淑美住處，由乙○○以黃淑美提款卡領錢後，
      帶至監獄內給我。由於我於三星監獄內在監期間擔任第九工廠業務中心主任，
      管理文書福利員及庫房，我遂將二哥寄給我之金錢皆放置於庫房內」（見第一
      七七一號偵查卷第十七頁反面至第十八頁）、「我支付金錢給乙○○，係要維
      持乙○○為我攜帶違禁品之關係」（見第一七七一號偵查卷第十八頁反面）、
      「乙○○平時為我攜帶之違禁品僅有香煙、檳榔、安眠藥，價值約數百元至一
      千五百元」（見第一七七一號偵查卷第十九頁）、「乙○○幫我夾帶煙、酒、
      檳榔、安眠藥等違禁物及現金」（見第一○一九號偵查卷第九二頁），於偵查
      中亦稱：「我們都會幫他們準備點心提供晚上值班，希望他們對我們好些。八
      十七年過年時（應係八十八年之誤），我們有委託他幫忙買菸、酒、檳榔等物
      」（見第一○一九號偵查卷第一三五頁反面）、「他常常會拿給我，酒應是六
      、七次，煙及檳榔常常提供」（見第一○一九號偵查卷第一三六頁），嗣於原
      審亦明確陳稱上情在卷（見原審卷第一九三頁反面、第二一一、二五五、二八
      三頁）。證人即當時與己○○於同一舍房服刑之受刑人蔣新龍亦證述：「提供
      煙幾乎每二天二包：：：檳榔則偶爾」（見第一○一九號偵查卷第一六二頁反
      面至第一六三頁）。又己○○前揭所指八十八年二月二十六日委由其兄曾俊賢
      匯寄十三萬元匯票至群懋公司負責人許吉忠帳戶，再由該公司職員林東申夾帶
      進入交付己○○，己○○乃將上開款項交付乙○○，委請乙○○以前述款項購
      買物品等情，復據證人許吉忠（見第一○一九號偵查卷第六五頁反面、第一四
      二頁、原審美第七十、二五六頁）、證人即許吉忠之妻亦為群懋公司會計吳玉
      瑜（見第一○一九號偵查卷第四八頁反面）、證人林東申（見第一○一九號偵
      查卷第六八、一四五頁）證述屬實，並有八十八年二月六日由曾俊賢匯款許吉
      忠十三萬元之郵政國內匯款執據在卷可憑（見第一○一九號偵查卷第一○○頁
      、第一七七一號偵查卷第五八頁）。且被告於案發之初，在監獄內基於自由意
      志下所繕寫之報告中亦自承曾陸陸續續帶給己○○檳榔、香菸、酒類（只有二
      次在過年的時候）等語（見第一○一九號偵卷第十六頁），足見佐證己○○所
      指上情屬實。
    ２雖被告嗣否認前述報告內容之真實性，並稱係科長要其寫自白書及辭職書，以
      為離職後就可沒事云云。然證人即戒護科科長戊○○證稱：當時是因為己○○
      打電話到戒護科，說與被告有糾紛，被告欠錢未還。其因認此事涉有不法，便
      找被告到戒護科說明與己○○債務糾紛之始末，並會同政風人員叫被告寫書面
      報告，前後時間大約有六小時。其等沒有干擾被告，被全程行動自由，都是讓
      被告自己寫，寫的時候其等未在被告旁邊（見第一○一九號偵查卷第一七八頁
      反面至第一七九頁、原審卷第二四八至二四九頁），且被告嗣亦於原審自承在
      政風室所言是事實、訪談紀錄也是事實（見原審卷第二八一頁），於本院亦供
      承：是其一個人在開會的地方寫的沒錯（見本院卷第一五二頁）。且經被告同
      意由法務部調查局為測謊鑑定（見第一七七一號偵查卷第五頁反面），就「１
      其未替己○○夾帶違禁品，２其未替己○○夾帶金錢，３其未從中獲金錢利益
      」之測試結果呈情緒波動反應，認係說謊，有該局八十九年六月十七日（八九
      ）陸（三）字第八九一三○○七六號鑑定通知書附卷可參（見第一七七一號偵
      查卷第五一頁）。而測謊鑑定，係依一般人在說謊時，會產生遲疑、緊張、恐
      懼、不安等心理波動現象，乃以科學方法，由鑑定人利用測謊儀器，將受測者
      之上開情緒波動反應情形加以紀錄，用以分析判斷受測者之供述是否違反其內
      心之真意而屬虛偽不實。故測謊鑑定，倘鑑定人具備專業之知識技能，復基於
      保障緘默權而事先獲得受測者之同意，所使用之測謊儀器及其測試之問題與方
      法又具專業可靠性時，該測謊結果，如就有利之供述，經鑑定人分析判斷有不
      實之情緒波動反應，依補強性法則，雖不得作為有罪判決之唯一證據，但非無
      證據能力，仍得供裁判之佐證，有最高法院八十八年台上字第二九三六號判決
      可資參照。而法務部調查局為國內具專業可靠性之鑑定單位，測謊復經被告同
      意，則經該局採控制問題法之鑑定方式，其鑑定結果自具參考價值。
    ３依監獄行刑法第四十七條第一項規定：「受刑人禁用菸酒。但受刑人年滿十八
      歲者，得許於指定之時間、處所吸菸」。臺灣宜蘭監獄九十一年二月二十六日
      宜監德戒字第○九一○○一○六八二號函稱：「本監管理員有吸煙者，每天准
      許攜帶香菸一包進入戒護區，檳榔、酒類則嚴禁入戒護區」（見原審卷第一
      七○至一七一頁）。又「法務部所屬監獄、看守所、少年輔育院、少年觀護所
      查禁違禁品項目表」規定，酒類及檳榔均為違禁品，受刑人不得食用，有該項
      目表存卷可查（見第一七七一號偵查卷第七八頁）。證人即宜蘭監獄戒護科長
      戊○○證稱：香煙是定點定時供給，一天限十支，人犯可填寫請購單申請購買
      香煙，酒及檳榔則完全禁止（見原審卷第二四九頁）。則依己○○及蔣新龍前
      揭所述，被告顯然利用職務之便，未依受刑人申購程序，以不合法之方式夾帶
      香菸及夾帶監獄內違禁品檳榔、酒類等入戒護區給受刑人己○○。又依監獄行
      刑法第六十九條第一項規定：「受刑人攜帶或由監外送入之財物經檢查後，由
      監獄代為保管」，且依監所管理人員服勤應行注意事項第十三條規定：「不得
      為收容人傳遞訊息、金錢或其他違禁品」，被告所為自有違上開規定。
（三）有關被告違背職務收受附表所示賄賂部分：
    １被告有收到附表一編號一至四所示款項，業據被告供承無訛，並經同案被告己○○指明在卷，復經證人曾俊賢、黃淑美供證屬實，且有被告親自書寫之黃淑
      美帳號便條紙一張（見第一七七一號偵查卷第五十頁）、各筆郵政國內匯款執
      據（見第一七七一號偵查卷第五三、五五、五六、五七頁）、曾志源聯邦商業
      銀行前揭帳戶存摺明細（見第一七七一號偵查卷第六六至六九頁）、黃淑美前
      揭帳戶郵政存簿儲金每日活動戶存提詳情表（見第一七七一號偵查卷第七十頁
      ）及己○○八十八年十二月十九日寄給曾俊賢委請匯款五萬元之信件（見原審
      卷第一一五頁）等影本在卷可稽。
    ２同案被告己○○委請不知情之曾俊賢，於八十八年九月二十二日依其指示匯款
      五萬元至群懋公司不知情之員工李錦福，由乙○○向李錦福約定拿取匯款後，
      先扣除一萬元為代價，餘款四萬元則夾帶入監交付己○○，而收受一萬元之賄
      賂等情（附表一編號五），亦經證人李錦福於調查（見第一○一九號偵卷第四
      四頁正、反面）、偵查（見第一七七一號偵卷第一○○頁反面）中證述綦詳，
      並經同案被告己○○陳稱無訛（見第一○一九號偵卷第八八頁反面、第八九頁
      ），且有郵政國內匯款執據附卷可憑（見第一○一九號偵卷第九九頁）。雖被
      告否認收到上開款項，然同案被告己○○於原審仍明確指稱：此這筆錢是被告
      經李錦福聯絡以後交付，且其本人確實有收到上開轉交之款項（見原審卷第二
      五二頁、第二八○至二八一頁），證人李錦福亦結證稱：確實有領出此筆匯款
      ，並親手交給被告等語（見原審卷第二五三頁）。而證人李錦福與被告並無嫌
      隙，衡情並無甘冒偽證罪而誣陷被告之理，而己○○供述行賄上情，本身亦涉
      有刑責，縱與被告有債務糾紛，亦無蓄意誣指被告收受賄賂而陷己身不利之必
      要，實堪認定被告確有自李錦福收受前述款項。
    ３雖被告辯稱附表一編號一至四之四筆款項，係己○○匯款請其夾帶入監，但因
      其不能夠帶進去，始經己○○同意亦作為借款云云。然己○○已明確指供述：
      「我支付金錢給乙○○，係要維持乙○○為我攜帶違禁品之關係」（見第一七
      七一號偵查卷第十八頁反面）、「監獄內每個受刑人皆開立一個專戶，但該專
      戶內之金錢係購買日用品等物，並由獄方直接扣帳，不得提供現金，故我在監
      期間需使用金錢，遂託人將金錢帶入監獄，並置於我所管理之庫房內」（見第
      一七七一號偵查卷第十八頁正、反面）。且己○○先後於八十八年九月二十二
      日、同年十一月一日、同年十二月二十日、同年十二月二十八日、八十九年三
      月十日匯款委請被告夾帶入監多次，若被告已告知己○○不得夾帶金錢入監，
      己○○又何必多次匯款請求夾帶，顯非合於情理。又特約廠商員工進出監所雖
      與受刑人接觸頻繁，亦可藉此為受刑人夾帶物品或金錢。然在監獄內購買物品
      須經一定程序，所購物品種類及數量亦受有限制，受刑人在監獄內縱經廠商夾
      帶取得金錢，如未有管道購買物品，則夾帶金錢進入即無任何意義。是受刑人
      己○○與身為管理員之被告建立關係，俾夾帶之金錢能夠有所用途，自有其必
      要。而被告既能夠攜帶菸酒檳榔等物品與己○○，自亦能夠夾帶金錢，而己○○因被告協助夾帶金錢亦可不經由填單代購程序而便於委請被告購買想要之物
      品，因而由被告夾帶入監並給予被告相對代價自有其合理性及必要性。
    ４被告雖另辯稱管理員進入戒護區要檢身，而其職務主要不是在義二舍當班，根
      本不可能夾帶金錢或其他物品給己○○云云。然查：
      (1)同案被告己○○堅稱被告確有夾帶金錢及其他物品，並於原審供述：「我確
        實有收到錢，不然酒類如何帶進來，而且乙○○確實有親手把錢交給我」「
        乙○○剛才承認在戒護的時候拿香煙給我，可以拿香煙，就有辦法拿錢」（
        見原審卷第二五三、二五四頁）、「乙○○並有夾帶紅酒、檳榔等物品給我
        ：：：這些物品不是小東西都能夾帶，所以他是可以夾帶金錢的」（見原審
        卷第二八三頁）。
      (2)雖依臺灣宜蘭監獄九十一年二月二十六日宜監德戒字第○九一○○一○六八
        二號函稱：「管理員進入戒護區需自動接受檢查，並由本監派員擔任檢查勤
        務，如對受檢查者，故意為不適當之檢查時，應依情節輕重，予以議處」「
        非值勤人員不得進入與勤務無關之處所」（見原審卷第一七○至一七一頁）
        。又依該監獄九十一年十月四日宜監宏戒字第○九一○○一三四八一號函稱
        ：「依規定值勤人員『除經長官許可或有正當理由外，不得進入與勤務無關
        之處所』，違者經查獲依規定懲處」「管理員進入非屬自己勤務範圍內之舍
        房、工場，值勤之舍房、工場管理員自可依前項規定予登記於舍房、工場值
        勤日誌簿陳報」（見本院卷第三十頁）。惟證人戊○○於原審供認：在監所
        內，人犯活動的範圍都算是戒護區，在戒護區內，管理員與受刑人有直接接
        觸的機會。因為畢竟管理員是同仁，不可能二十四小時限制他的自由，搜身
        的部分因為是同仁，不可能徹底搜身等語（見原審卷第二四九至二五○頁）
        ，並於本院說明進入戒護區檢查之情形為：上班時先經過「中門」，初步檢
        查身體，看有無夾帶不該帶的東西，例如酒、刀械、槍枝等，金錢則依規定
        要自行放入保管櫃，在中門沒有規定要檢查金錢，然後經過「管制口」要再
        檢查，如要進入戒護區還要經過「電檢站」檢查，故進入戒護區○○○道檢
        身關卡。在中門沒有規定要檢查金錢，在電檢站才檢查個人攜帶物品。但因
        係同仁上班，不可能像對犯人一樣徹底檢查，且上班人數那麼多，如徹底檢
        查會花費很長的時間。標準的檢身應要將口袋掏出、褲管拉高、帽子取下，
        通常都不會要求同仁掏口袋，除非外觀鼓鼓的發現可疑，才會進一步檢查。
        同仁如進入非屬自己勤務範圍之舍房、工場，該舍房、工場值勤人員如果認
        真的話，會登記在值勤日誌簿，一般也不會再對該名同仁進行檢查，除非顯
        然可疑（見本院卷第五二至五四頁）。可見管理員進入戒護區內與受刑人接
        觸時，並未經過徹底檢查，且未必均在值勤日誌簿登記，其夾帶金錢或違禁
        品入內交付受刑人之情形，自有可能。
      (3)又依證人戊○○所稱：每位管理員都有舍房之鑰匙，舍房為通用鎖（見本院
        卷第五六頁）。證人即該監獄管理員丁○○亦稱：舍房通道門為通用鎖，晚
        上值勤時只有上該通用鎖一道而已，其他同仁只要開該通用鎖即可以進入（
        見本院卷第九一、九二頁）。被告亦自承：通道二邊為舍房，每位管理員均
        有鑰匙（見本院卷第九二頁）。則被告於非在義二舍當班值勤時，亦得使用
        通用鎖進入舍房。至證人丁○○雖稱：依規定非值勤人員進入舍房時，要經
        過科員之同意（見本院卷第九一頁），然被告既可進入，即不一定會依照規
        定辦理，不得據此而認被告無進入舍房之可能。雖依臺灣宜蘭監獄九十一年
        十月四日宜監宏戒字第○九一○○一三四八一號函稱：依「舍房勤務交接簿
        」及「戒護科勤務配置表」，自八十七年十二月至八十九年三月間，被告曾
        於八十八年二月十三日、六月二十三日、八月八日、八月二十八日、九月五
        日、九月二十五日、十月三日及十月二十三日共八次進入義二舍值勤舍房勤
        務（見本院卷第三十頁），並有各該「舍房勤務交接簿」及上開期間「戒護
        科勤務配置表」在卷足參。被告在義二舍值勤之時間與附表一所示交付受刑
        人己○○款項之時間不符，且在義二舍值勤之日數不多，然既有進入舍房之
        可能，前揭己○○所指夾帶金錢及煙、酒、檳榔等物，證人蔣新龍所述不時
        提供香煙、檳榔等情，自均有可能。
      (4)另證人丙○○、丁○○稱其在義二舍值夜勤時，沒有看過被告進入舍房（見
        本院卷第九一、九三頁）。證人蔣新龍嗣於偵查中亦稱：未看到己○○於過
        年期間特別拿錢請被告購買酒菜，也沒有用過酒菜云云（見第一○一九號偵
        查卷第一六三正、反面），然己○○指被告為其攜帶檳榔等物已屬違背職務
        ，衡情並無誣指被告攜帶酒類之必要；又交付金錢委請被告購買酒類既非合
        於監獄管理之行為，己○○應知如何私下與被告接觸以避免無關之第三人查
        覺，是證人蔣新龍並未見及己○○拿錢給被告之情形合於情理，證人丙○○
        、丁○○即或確未在值勤時看過被告進來義二舍，亦無從遽為被告有利之認
        定。
      (5)又依臺灣宜蘭監獄九十一年十月二十八日宜監宏戒字第○九一○○一三七四
        九號函稱：「經戒護科查閱八十七年十二月至八十九年三月止之『宜蘭監獄
        第九工場日記』，確無前管理員乙○○進入九工場之紀錄」（見本院卷第七
        十頁），臺灣宜蘭監獄九十一年十月四日宜監宏戒字第○九一○○一三四八
        一號函亦稱：查無被告負責九工場戒護勤務（見本院卷第三十頁）。證人甲○○亦稱：其未看過被告進入第九工場，進入第九工場一定要登記（見本院
        卷第五五、五六頁）。證人戊○○稱：工場的鑰匙在工場主管身上（見本院
        卷第五六頁），證人甲○○亦稱：其沒有看過被告進入第九工場，進入要經
        登記（見本院卷第五五、五六頁）。對照同案被告己○○於調查中所稱：某
        日在第九工場時，主任柳志文休息時間二小時，甲○○代班，其曾請甲○○
        幫忙帶違禁品，甲○○拒絕，適被告到工場帶受刑人會客，經被告答應幫忙
        （見第一七七一號偵查卷第十三頁）。雖無被告進入第九工場之書面紀錄，
        然被告嗣確有與己○○接觸及夾帶物品、金錢之行為，自難因此即認己○○
        對於被告本件犯行之指述不實。
（四）有關被告於附表一編號一至四每次收受賄賂之金額：
      １同案被告己○○調查中已詳為指稱：「八十八年十一月一日金額五萬元之匯
        票，：：：乙○○兌領該筆款項後，即將部分款項三萬元夾帶與我，另剩餘
        之款項二萬元即作為乙○○夾帶之報酬」（見第一○一九號偵查卷第八七頁
        反面）、「（八十八年十二月二十日、八十八年十二月二十八日金額分別各
        為五萬元之郵政國內匯款執據二張：：：詳情為何？）：：：乙○○分別領
        取該二筆款項後，即將部分款項每次三萬元夾帶進入監獄給我，其餘款項二
        萬元作為乙○○幫我夾帶金錢進入監獄之報酬」（見第一○一九號偵查卷第
        八八頁正、反面）、「八十九年三月十日四萬元之匯票，如同前述，亦由乙○○幫我夾帶二萬，其餘金額二萬元作為乙○○幫我夾帶金錢之報酬」（見
        第一○一九號偵查卷第八七頁反面至第八八頁），可見被告每次收受二萬元
        作為夾帶之對價。
      ２雖己○○前於調查中另稱：「乙○○平常為我攜帶之違禁品：：：價值約數
        百元至一千五百元，而我支付乙○○五千至三萬元不等，最高金額曾為十五
        萬元，多出來之金額，則作為乙○○幫我夾帶違禁品之好處」（見第一七七
        一號偵查卷第十八頁反面至第十九頁）。嗣於原審陳稱：「（前面五萬、五
        萬、四萬元是否被告乙○○均有扣扣除二萬元當作報酬？）有。確實有扣款
        ，但是不見得全部作為報酬，有為報酬，有的時候部分會拿去買東西，因為
        我的血壓有問題，而且經常耳鳴，所以要被告乙○○幫我買一些血壓器、耳
        溫槍，還有酒類、檳榔」（見原審卷第二一審卷第二一○至二一一頁）、「
        我在節慶的時候，有與哥哥通話，我有向我哥哥確認是否有匯出前開款項，
        我確實都有收到前開款項，但是被告乙○○沒有完全給我，我告訴他說可以
        先留下一部分在他那邊，我要買東西的時候，直接由他去買就可以，那樣我
        就不需要再拿錢給去買東西：：：我會在收到錢之前告訴乙○○，可以先留
        下多少錢，也會告訴他留下的錢，他可以先自由使用，我並沒有每次先給他
        二萬元，有時給三萬元，有時給二萬元、五千元、一五千元、一千元，給他
        的錢並不確定，也有沒給的時候，正確的金額我已經忘了，前開四次夾帶的
        十九萬中，我扣給他的錢就有十幾萬，不過不是每次給二萬元」（見原審卷
        第二五三至二五四頁）、「夾帶的代價部分，不能算是借款：：：扣了幾次
        我忘了」（見原審卷第二八○頁），對於究竟交付被告多少元夾帶物品及金
        錢之代價？被告所扣款項是用來幫忙己○○購買物品還是作為被告代價？先
        後供述不一。惟參以己○○嗣於原審審理時供稱：「扣款並不包含要他買東
        西的部分」（見原審卷第二八七頁），可見幫忙購買物品與夾帶金錢先行扣
        下之款項應分別以觀，而被告違反規定替己○○夾帶金錢及購買物品交付，
        己○○給與相對代價至為合理。扣款既不包括購買物品部分，則己○○前揭
        所述每次扣款二萬元即屬給與被告之代價；至於幫忙購買物品部分，己○○
        交付或留有較多款項便於被告隨時替其購物，所購物品價格若干，被告是否
        受有或剩餘多於購物價格之款項，係屬被告與己○○二人間始如何結算之問
        題，與己○○交付被告之賄款並無關係，是己○○交付被告每次二萬元之賄
        賂應可認定。另己○○前於調查及偵查中稱：被告共向其收取二十萬元好處
        （見第一○一九號偵查卷第九二頁）、被告共轉交八筆錢，前後共短少約十
        萬元云云（見第一○一九號偵查卷第一五五頁），參其在監收受款項多筆，
        且不一定均由被告負責夾帶（詳見後述），於未一時之間記憶有所混淆甚且
        陳述未臻完足致有先後不一之情形亦合於常情，惟無礙於被告確有收受上開
        賄款之認定。
（五）另己○○委由曾俊賢自曾志源帳戶匯款十三萬元至群懋公司，由群懋公司負責
      人許吉忠之妻子吳玉瑜提領後交付當時任職司機之林申東交付與被告己○○等
      情，已如前述。而己○○另經由其他管道夾帶金錢進入，與被告無關之情形，
      尚有：八十八年六月二十五日委託曾俊賢匯款三萬元、八十八年八月十一日委
      由曾俊賢匯款二萬元給李錦福，由李錦福夾帶交付己○○，有各該郵政國內匯
      款執據在卷可參（見第一七七一號偵查卷第六一、六○頁），並經證人曾俊賢
      （見第一○一九號偵查卷第八九頁、原審卷第二○九、二五五頁）、李錦福（
      見原審卷第七一、二五五頁）供述在卷。又於八十八年十一月十九日匯款五萬
      元、八十九年一月五日匯款五萬元、八十九年一月二十日匯款五萬元、八十九
      年二月二十四日匯款三萬元至當時與其同房舍之受刑人林慶富住處，由林慶富
      之母林張玟交付不詳姓名人士再轉交與己○○等情，亦有各該郵政國內匯款
      執據（見一○一九號偵查卷第一一二至一一五頁），復據證人林慶富、林張玟
      證述綦詳，且經證人林張玟於原審指認稱當日來取款的並非被告等情（見
      原審卷第七五頁），堪信此部分匯款之交付應與被告無關。又己○○所稱八十
      九年四月十四日分別匯款五千元及一萬五千元至黃淑美及及被告住處一節，為
      被告否認，且查無匯款單及被告收受之積極證據，尚難認此部分款項亦為被告
      所收受。至被告於偵查及原審所稱：向己○○借款五十餘萬元，已以信用卡及
      匯款方式返還己○○四十餘萬元（見原審卷第二八○頁）；而己○○亦於原審
      是認：被告已返還二十六萬餘元，其中十二萬元以信用卡刷卡方式還款云云（
      見原審卷第二八○至二八一頁），係連同被告向己○○借款四十萬元（詳見不
      另為無罪諭知部分）甚至代購物品等如何結算及清償之問題，與被告收受本件
      賄賂之認定並無關係。
（六）綜上所述，本件事證明確，被告所辯無非事後飾詞卸責，不足採信，其犯行堪
      以認定。
二、被告任職臺灣宜蘭監獄戒護科管理員，依當時監獄組織條例（已於九十一年一月
    三十日修正為監獄組織通則）第七條之規定：「戒護科掌理左列事項：一、關於
    受刑人之戒護及監獄之戒備事項。二、關於門戶鎖鑰管理事項。三、關於管理員
    之訓練及勤務分配事項。四、關於武器、戒具、消防器之使用、練習及保管事項
    。五、關於受刑人飲食、衣著、臥具、用品之分給、保管事項。六、關於衛生清
    潔事務之執行事項。七、關於受刑人之行為狀況考察事項。八、關於接見、發受
    書信及送入物品之處理事項。九、關於監舍、工廠之查察、管理及身體、物品搜
    檢事項。十、關於受刑人賞罰之執行事項。十一、關於受刑人解送及脫逃者追捕
    事項。十二、其他有關戒護事項」，復參前揭監獄行刑法第六十九條第一項監所
    管理人員服勤應行注意事項第十三條之規定，被告依其職務，自不得為收容人傳
    遞訊息、金錢或其他違禁品，本件所為自係違背職務之行為。而其對於違背職務
    之行為收受賄賂，係犯貪污治罪條例第四條第一項第五款之依據法令從事公務之
    人員，對於違背職務之行為，收受賄賂罪（貪污治罪條例於九十年十一月七日、
    九十二年一月十五日修正時，此條均未修正，並無比較新舊法之問題）。雖其辯
    稱其職務係受到人之戒護，應不成立違背職務收受賄賂罪云云，顯無足採。而其
    先後利用不知情之曾俊賢、李錦福及黃淑美、曾志源帳戶，係屬間接正犯。其先
    後多次犯行，時間緊接、方法相同、犯罪構成要件相同，顯係基於概括之犯意反
    覆為之，應依連續犯之規定論以一罪，並加重其刑。
三、原審認被告所犯事證明確，予以論罪科刑，固非無見。惟查：（一）被告於附表
    二所收受款項，係向同案被告己○○借貸，並非夾帶物品、金錢之對價，雖未計
    算借款利息，然尚難認係收受賄賂。原判決認為被告收受無償貸款相當於利息部
    分，應以法定週年利率百分之五計算利息，亦屬賄賂之一部分，尚有未洽（詳見
    後述）。（二）原判決認定於附表一編號一至四各次，己○○每次交付一千至三
    萬元不等之款項，扣除被告代購物品之餘款則屬被告違規夾帶之代價。惟為何購
    物餘款即被告所收受賄賂合計共八萬元，理由中並未明確何以說明認定之依據。
    （三）原判決於理由欄認定被告違背職務之行為包括夾帶金錢及物品，然原判決
    事實欄僅記載「購物餘款則由乙○○收受供作夾帶『金錢』之代價」，事實與理
    由之記載不相一致。（四）原判決漏未論就被告利用不知情之曾俊賢等人成立間
    接正犯，均有未合。被告上訴，否認犯罪，雖無理由，惟原判決既有可議，自應
    由本院予以撤銷改判。爰審酌被告身為臺灣宜蘭監獄管理員，身負管理教化刑事
    被告及受刑人之責，竟未能廉潔自持，罔顧監所管理規定，長期為受刑人夾帶金
    錢及物品，違背職務收受賄賂，破壞監獄管理風紀，不僅破壞國家公務員形象，
    並使監所管理教化之功能蕩然無存，淪為刑事被告及受刑人再犯罪之溫床，漠視
    國家法令尊嚴，情節非輕，且犯後飾詞卸責，否認犯行，並無悔意等一切情狀，
    量處如主文所示之刑，並依法宣告褫奪公權。至所收取之賄賂九萬元，屬其犯貪
    污治罪條例第四條第一項第五款之所得財物，應依同條例第十條第一項之規定追
    繳沒收之，如全部或一部無法追繳時，以其財產抵償之。
四、公訴意旨另以：被告違背職務提供菸、酒、檳榔與受刑人己○○，並於八十八年
    三月間即以對外欠款甚多為由，向己○○借款四十萬元（如附表二所示），並私
    下交付記載不知情之友人黃淑美花蓮郵局前揭帳號之紙條與己○○供作匯款之用
    ，且未約定利息及清償期，依臺灣銀行消費性貸款牌告利率計算，可得三萬一千
    九百九十九元之不正利益，此部分亦涉有促污治罪條例第四條第五款罪嫌。惟查
    ：
（一）有關向己○○借貸前揭款項之事實，業據被告坦承不諱，並經同案被告己○○
      指明在卷，復經證人曾俊賢、黃淑美證述屬實，且有曾志源、黃淑美前開帳戶
      於八十八年四月一日及八十八年十二月十三日中三十萬元及十萬元之交易紀錄
      、郵政國內匯款執據（見第一七七一號偵查卷第五二、五四頁）及己○○八十
      八年三月二十九日寄給曾俊賢委請匯款三十萬元（見原審卷第一一八至一二○
      頁）、同年十二月十日委請匯款十萬元（見原審卷第一○七至一○八頁）等影
      本在卷可稽。而被告與己○○間就上開借款未約定利息及清償期一節，亦據二
      人於調查局訊問及原審供述屬實，已堪認定。
（二）被告於上開借貸後，雖於己○○出監時未及時清償，惟經己○○催討，確已清
      償己○○部分款項，經己○○是認在卷，已如前述。而以信用卡刷卡部分，亦
      經台新銀行信用卡事業處九十一年十二月二十五日台新信卡字第九一○三六○
      號函附被告信用卡八十九年四月消費明細金額達十一萬二千三百三十二元（見
      本院卷第一二○、一二三頁），與己○○所述以信用卡刷卡消費以代清償之金
      額十二萬元相近，益見上開款項確如被告及己○○所述係屬借貸無訛。
（三）雖被告前於政風室談話紀錄中供稱：「（你們之間借貸利息如何計算？）沒有
      利息，己○○表示我是要與你交朋友，要是我『高興』，出監後此筆款項不還
      亦可以」（見第一○一九號偵查卷第二二頁）。而己○○亦曾稱：「乙○○每
      次夾帶違禁品與我後，即會表示因手頭拮据，希望我能夠借貸金錢與他，我大
      多會答應」「我曾向吳後旺表示過我本身資金不甚寬裕，無法全數支付，但乙○○隨即表示日後將不方便幫我夾帶違禁品」（見第一七七一號偵查卷第十九
      頁），則己○○願意借貸亦不無為與被告維持關係之意。然上開借款業據己○○於出監後向被告催討，可見並非不必清償，而己○○為維持與被告前述夾帶
      金錢、物品之關係同意借貸，亦不過屬其借貸之動機，且已另支付被告夾帶之
      代價，此部分實難認與違背職務夾帶有何關係。至己○○同意不收取利息，衡
      諸一般私人間借貸亦未必均計算利息，尚難因此即認無償借貸亦與違背職務夾
      帶有對價關係。
（四）依上說明，尚難認被告此部分有何違背職務上行為收受不正利益犯行，此外復
      查無其他積極證據足資證明其有何此部分犯行，自屬不能證明其此部分犯罪。
      惟公訴人既認與前揭有罪部分，有連續犯之裁判上一罪關係，爰不另為無罪之
      諭知。
據上論斷，應依刑事訴訟法第三百六十九條第一項前段、第三百六十四條、第二百九
十九條第一項前段、貪污治罪條例第二條前段、第四條第一項第五款、第十條第一項
、第二項、第十七條、第十九條、刑法第十一條、第五十六條、第三十七條第二項，
判決如主文。
本案經檢察官郭弘佑到庭執行職務。
中      華      民      國    九十二    年      三      月    二十一    日
                              臺灣高等法院刑事第十一庭
                                  審判長法  官  楊  照  男
                                        法  官  陳  炳  彰
                                        法  官  王  詠  寰
右正本證明與原本無異。
如不服本判決應於收受送達後十日內向本院提出上訴書狀，其未敘述上訴之理由者並
得於提起上訴後十日內向本院補提理由書（均須按他造當事人之人數附繕本）。
                                        書記官  駱  麗  君
中      華      民      國    九十二    年      三      月     二十一   日
附錄    本判決論罪科刑法條：
貪污治罪條例第四條
有左列行為之一者，處無期徒刑或十年以上有期徒刑，得併科新臺幣三百萬元以下罰
金：
一、竊取或侵占公用或公有器材、財物者。
二、藉勢或藉端勒索、勒徵、強占或強募財物者。
三、建築或經辦公用工程，或購辦公用器材、物品，浮報價額數量、收取回扣或有其
    他舞弊情事者。
四、以公用運輸工具裝運違禁物品或漏稅物品者。
五、對於違背職務之行為，要求期約或收受賄賂或其他不正利益者。
項第一款至第四款之未遂犯罰之。
貪污治罪條例第十條
犯第四條至第六條之罪者，其所得財物，應予追繳，並依其情節分別沒收或發還被害
人。
前項財物之全部或一部無法追繳時，應追徵其價額，或以其財產抵償之。
為保全前二項財物之追繳、價額之追徵或財產之抵償，必要時得酌量扣押其財產。


司法院資訊處製作；財團法人民間司法改革基金會備份。
